【裁判字號】    97,訴,1124
【裁判日期】    980424
【裁判案由】    分割共有物
【裁判全文】
臺灣板橋地方法院民事判決              97年度訴字第1124號
原      告  甲○○
訴訟代理人  徐滄明律師
被      告  乙○○○
訴訟代理人  丙○○
被      告  丁○○
上列當事人間請求分割共有物事件，經本院於民國98年3 月24日
言詞辯論終結，判決如下：
    主  文
被告乙○○○應將坐落臺北縣板橋市○○○段二一五地號土地上
如附圖房屋位置圖所示Ｂ部分面積五十五平方公尺之建物即門牌
號碼臺北縣板橋市○○路○段五五七號房屋拆除，並將坐落之土
地返還原告及其他全體共有人。
被告丁○○應將坐落臺北縣板橋市○○○段二一五地號土地上如
附圖房屋位置圖所示Ａ部分面積三十五平方公尺之建物即門牌號
碼臺北縣板橋市○○路○段五五五號房屋拆除，並將坐落之土地
返還原告及其他全體共有人。
被告乙○○○應自中華民國九十七年四月二十六日起，至返還前
開土地之日止，按月給付原告新臺幣仟零肆拾貳元。
被告丁○○應自中華民國九十七年四月二十五日起，至返還前開
土地之日止，按月給付原告新臺幣壹仟玖佰拾陸元。
兩造共有坐落臺北縣板橋市港子嘴二一五地號土地，面積九十一
平方公尺，應予變賣；所得價金，按原告二分之一、被告乙○○
○、丁○○各四分之一之比例分配。
原告其餘之訴駁回。
訴訟費用由原告負擔二分之一，被告乙○○○、丁○○各負擔四
分之一。
    事實及理由
一、原告起訴主張：
  (一)兩造共有坐落臺北縣板橋市港子嘴215 地號土地，面積91平
    方公尺（下稱系爭土地），原告應有部分為2 分之1 ，被告
    2 人應有部分各4 分之1 ，原告請求被告等協議分割或共同
    利用共有土地，均不獲被告同意，爰依民法第823 條、第82
    4 條規定，請求裁判分割上開共有物。系爭土地面積91 平
    方公尺，屬建地，如兩造各分得45.5平方公尺，不影響土地
    之利用與建築房屋，故請求原物分割。又如鈞院認為應將系
    爭土地變價分割時，則被告丁○○應先將如附圖房屋位置圖
    所示A 部分面積35平方公尺之房屋拆除，被告乙○○○應先
    將如附圖房屋位置圖所示B 部分面積55平方公尺之房屋拆除
    （詳後數）後再行變價分割，以免減損共有土地之價值與共
    有人之利益。
  (二)被告等未經原告同意，被告乙○○○擅自占有系爭土地建築
    臺北縣板橋市○○路○ 段557 號房屋，被告丁○○擅自占有
    系爭土地建築臺北縣板橋市○○路○ 段555 號房屋，被告自
    應拆除，請求被告應將系爭土地上之上開建物拆除交還土地
    予原告及全體共有人。又被告無權占有共有土地建屋，本件
    原告應有部分系爭土地公告現值為3,913,000 元，月租應為
    32,608元，爰依民法第184 條、第179 條規定請求被告2 人
    賠償相當於租金損害之不當得利，及自起訴狀送達翌日起按
    月賠償32 ,608 元予原告，至交還土地日止。
  (三)並聲明：1.被告乙○○○應將坐落臺北縣板橋市○○○段二
    一五地號土地上如附圖房屋位置圖所示Ｂ部分面積五十五平
    方公尺之建物即門牌號碼臺北縣板橋市○○路○段五五七號
    房屋拆除，並將坐落之土地返還原告及其他全體共有人。2.
    被告丁○○應將坐落臺北縣板橋市○○○段二一五地號土地
    上如附圖房屋位置圖所示Ａ部分面積三十五平方公尺之建物
    即門牌號碼臺北縣板橋市○○路○段五五五號房屋拆除，並
    將坐落之土地返還原告及其他全體共有人。3.被告乙○○○
    、丁○○應自起訴狀繕本送達之翌日起至將上開土地交還原
    告為止，共同按月賠償原告30,608元。4.兩造共有坐落臺北
    縣板橋市港子嘴215 地號土地，面積91平方公尺，准予原物
    分割。
二、被告二人則以：被告願向原告購買其等房屋坐落基地超出其
    等所有應有部分之土地，惟兩造就土地買賣價金迄未達成協
    議，且被告不同意原告之分割方案；又原告請求之不當得利
    金額過高等語置辯。並聲明：原告之訴駁回。
三、本院之判斷：
  (一)原告主張兩造共有系爭土地，原告應有部分為2 分之1 ，被
    告2 人應有部分各4 分之1 ，雙方並無訂定不能分割之協議
    ，原告請求被告協議分割或共同利用共有土地，均不獲被告
    同意；而被告未經原告同意，被告乙○○○擅自占有系爭共
    有土地建築臺北縣板橋市○○路○段五五七號房屋，被告丁
    ○○擅自占有系爭共有土地建築臺北縣板橋市○○路○段五
    五五號房屋，請求被告拆除上開房屋，將土地返還原告及共
    有人全體，並請求被告償還相當於租金之不當得利等情，業
    據提出與所述相符之土地登記謄本、土地所有權狀影本各1
    份及現場照片1 張（見本院板橋簡易庭卷宗第8 至11頁）為
    證；被告等除爭執原告請求相當於租金之不當得利金額過高
    ，並以前詞置辯外，餘均不爭執。
  (二)關於拆屋還地部分：
  1.按共有乃數人共同享受一所有權，故各共有人按其應有部分
    ，對於共有物之全部雖有使用收益之權，惟共有人對共有物
    之特定部分使用收益，仍須徵得他共有人全體之同意，非謂
    共有人得對共有物之全部或任何一部有自由使用收益之權利
    ，如共有人不顧他共有人之利益，而就共有物之全部或一部
    任意使用收益，即屬侵害他共有人之權利，被侵害之他共有
    人，自得依侵權行為規定，而行使其損害賠償請求權；又民
    法第818 條所定各共有人按其應有部分，對於共有物之全部
    有使用收益之權，係指各共有人得就共有物全部，於無害他
    共有人之權利限度內，可按其應有部分行使用益權而言，故
    共有人如逾越其應有部分之範圍而為使用收益，其所受超過
    利益，要難謂非不當得利，最高法院著有62年度台上字第
    1803號、55年度台上字第1949號判例意旨參照。
  2.查原告主張被告等未經原告同意，被告乙○○○在系爭土地
    興建如附圖房屋位置圖所示Ｂ部分面積55平方公尺之建物即
    臺北縣板橋市○○路○ 段557 號房屋，被告丁○○在系爭土
    地興建如附圖房屋位置圖所示Ａ部分面積35平方公尺之建物
    即臺北縣板橋市○○路○ 段555 號房屋等情，為被告乙○○
    ○、丁○○所不爭執，並經本院於97年8 月13日前往現場履
    勘且囑託臺北縣板橋地政事務所測量，有勘驗筆錄、臺北縣
    板橋地政事務所97年8 月18日北縣板地測字第0970012547號
    函暨土地複丈成果圖各1 件在卷可憑（見本院卷第25-1至第
    29頁），堪認為真實。是被告既未經其他共有人即原告同意
    ，擅自在兩造共有之系爭土地上興建房屋各一棟，自屬逾越
    其應有部分而為使用收益，侵害他共有人即原告之權利，是
    參諸前開說明，原告自得基於侵權行為及不當得利法律關係
    ，請求被告賠償相當租金之損害或返還受領之不當得利。
  (三)關於不當得利部分：
  1.按城市地方房屋之租金，以不超過土地及其建築物申報總價
    年息10％為限，土地法第97條第1 項定有明文，而依土地法
    施行法第25條規定，土地法第97條規定之土地價額係指「法
    定地價」而言，又依土地法第148 條規定，土地所有權人依
    土地法所「申報之地價」為法定地價，另依土地法第105 條
    規定，同法第97條之規定，於租用基地建築房屋準用之。是
    城市地方建築基地之租金亦應以土地申報地價年息10％為限
    。
  2.查系爭土地於96年1 月間之申報地價為每平方公尺18,960元
    ，此有土地登記簿謄本其上所載之申報地價可資為憑（見本
    院板橋簡易庭卷宗第8 頁）；又參酌系爭土地位於臺北縣板
    橋市○○路○ 段，緊鄰光復橋頭，過光復橋即達臺北市區，
    步行約100 公尺有公車站，交通便利，附近有埔墘國小，沿
    中山路2 段步行約10分鐘即有麥當勞速食店、興隆市場等人
    潮聚集之處等情，業經本院勘驗現場明確，有本院勘驗筆錄
    1 份可稽（見本院卷第25-1頁以下）。經斟酌前揭一切情狀
    及現今社會經濟發展狀況後，認系爭土地應按基地申報地價
    年息百分之7 計算年租金為適當。又計算被告侵害全體共有
    人權利之範圍應以前開建物所占之土地面積為計算標準，而
    原告之應有部分為2 分之1 ，是依申報地價總額年息百分之
    7 計算之年租金，其中2 分之1 之數額即屬被告侵害原告權
    利而使原告受相當於租金之損害，從而，原告按月得請求被
    告乙○○○給付相當於租金之損害應為3,042 元（18,960×
    55×0.07÷12x1/2＝3,042 ，元以下四捨五入），另原告按
    月得請求被告丁○○給付相當於租金之損害應為1,936 元（
    18,960×35×0.07÷12x1/2＝1,936 ，元以下四捨五入），
    ，原告請求超過上開部分尚屬過高，不能准許。
  (四)關於分割共有物部分：
  1.原告主張兩造共有之系爭土地，原告應有部分為2 分之1 ，
    被告2 人應有部分各4 分之1 ，雙方並無訂定不能分割之協
    議等情，俱如前述，且為被告所不爭執，自堪信為真實。
  2.按各共有人，得隨時請求分割共有物；但因物之使用目的不
    能分割或契約訂有不分割之期限者，不在此限，民法第823
    條第1 項定有明文。又共有物之分割，依共有人協議之方法
    行之；分割之方法，不能協議決定者，法院得因任何共有人
    之聲請，命為裁判分割之分配，同法第824 條第1 項、第2
    項規定甚明。本件原告主張曾請求被告等協議分割或分管，
    均不獲被告同意乙節，為被告等所不否認；原告雖未舉證證
    明兩造於起訴前已就系爭土地分割方式進行協議仍不能決定
    之事實，惟被告於本院調解程序中已表明不同意分割之意（
    見本院板橋簡易庭卷第19頁以下），且迄至本院言詞辯論終
    結前，兩造對於分割之方式仍未能達成一致之協議，足認兩
    造對於系爭土地分割之方法不能協議決定，從而，系爭土地
    既無因物之使用目的不能分割或兩造曾有不能分割約定之情
    事，則原告依上開規定訴請裁判分割系爭土地，自無不合，
    應予准許。
  3.次按共有物分割之方法，須先就原物分配，於原物分配有困
    難時，則予變賣，以價金分配於各共有人（最高法院51年臺
    上字第271 號判例意旨參照）。查系爭土地面積為91平方公
    尺，經本院函詢臺北縣政府工務局關於系爭土地將來如申請
    建造執照，其可能核准之最小建築基地面積為若干乙節，經
    該局函覆表示：系爭土地依地籍圖研判應屬「臺北縣畸零地
    使用規則」規定之畸零地，日後該筆地號土地將無法單獨申
    請建築；另經現場勘查，該土地及其周圍皆已建築完成（中
    山路2 段555 號、557 號），倘若該地號土地上建物辦理拆
    除後，再向該局申請建造執照時，仍可依臺北縣畸零地使用
    規則第8 條第1 項第2 款之規定辦理，惟該地號土地上建物
    拆除後，若再經「分割」，則將無法個別單獨申請建築等語
    ，有臺北縣政府工務局97年9 月25日北工建字第0970622232
    號函1 份在卷足佐（見本院卷第33-1頁以下），亦為兩造所
    不爭執，是倘依兩造應有部分比例為原物分割，將無法個別
    單獨申請建築，恐將有損系爭土地經濟上之利用價值，足見
    本件以原物分割，顯有困難，因認將系爭土地予以變賣，所
    得價金各按應有部分比例分配予各共有人，始能符合公平均
    衡。從而，原告依民法第823 條及第824 條第2 項規定訴請
    裁判分割兩造共有之系爭土地，洵屬有據，應予准許。
  (五)原告是否得依侵權行為之法律關係，請求被告等賠償？
    查原告另按侵權行為法律關係請求部分，因與前揭不當得利
    部分，係屬請求權競合，且原告依據不當得利之法律關係請
    求被告給付，既經認定有理由，從而兩造關於侵權行為之攻
    擊及防禦，本院即無庸再予斟酌。
四、綜上所述，原告依據民法第821 條、第823 條、第824 條、
    及第179 條，求為判決：1.被告乙○○○應將坐落臺北縣板
    橋市○○○段215 地號土地上如附圖房屋位置圖所示Ｂ部分
    面積55平方公尺之建物即門牌號碼臺北縣板橋市○○路○ 段
    557 號房屋拆除，並將坐落之土地返還原告及其他全體共有
    人。2.被告丁○○應將坐落臺北縣板橋市○○○段215 地號
    土地上如附圖房屋位置圖所示Ａ部分面積35平方公尺之建物
    即門牌號碼臺北縣板橋市○○路○ 段555 號房屋拆除，並將
    坐落之土地返還原告及其他全體共有人。3.被告乙○○○應
    自97年4 月26日起，至返還前開土地之日止，按月給付原告
    3,042 元。4.被告丁○○應自97年4 月25日起，至返還前開
    土地之日止，按月給付原告1,936 元。5.兩造共有之系爭土
    地准予分割，為有理由，應予准許。逾上開範圍之請求，為
    無理由，應予駁回。
五、本件事證已臻明確，兩造其餘攻擊防禦方法，於本判決結果
    不生影響，爰不一一論述，附此敘明。
六、末按分割共有物之訴為形式之形成訴訟，法院不受原告聲明
    分割方案之拘束，故如准予裁判分割，原告之訴即有理由，
    並無敗訴之問題；又裁判分割共有物之訴訟為固有必要共同
    訴訟，共有人雖同意分割，只要不同意原告主張之分割方案
    ，即必須被列為被告而應訴；且兩造均因本件裁判分割而同
    霑利益，故本院認於裁判分割共有物訴訟，倘法院准予分割
    ，原告之訴為有理由時，仍應由兩造分別依系爭不動產應有
    部分比例分擔訴訟費用較符公平原則，附此敘明。
七、結論：本件原告之訴為一部有理由，一部無理由，依民事訴
    訟法第79條但書、第80條之1 ，判決如主文。
中    華    民    國    98    年    4     月    24    日
                      民事第二庭  法  官  張筱琪
以上正本係照原本作成
如對本判決上訴，須於判決送達後20日內向本院提出上訴狀
中    華    民    國    98    年    4     月    24    日
                                  書記官  連思斐


司法院資訊處製作；財團法人民間司法改革基金會備份。
